【裁判字號】    95,上,934
【裁判日期】    980421
【裁判案由】    撤銷贈與等
【裁判全文】
臺灣高等法院民事判決                   95年度上字第934號
上  訴  人  丙○○○
                        2號
兼      上
訴訟代理人  乙○○
被上訴人    甲○○
訴訟代理人  蔡慧玲律師
複  代理人  李大偉律師
上列當事人間請求撤銷贈與等事件，上訴人對於中華民國95年8
月24日臺灣士林地方法院93年度訴字第1129號第一審判決提起上
訴，本院於中華民國98年4月7日言詞辯論終結，判決如下：
    主    文
原判決廢棄。
被上訴人在第一審之訴駁回。
第一、二審訴訟費用由被上訴人負擔。
    事實與理由
一、被上訴人起訴主張：
（一）上訴人乙○○自民國（下同）83年4月29日起至87年11月
      13 日止，先後13次向被上訴人借款，至少新臺幣（下同
      ）1465萬7833元，詳如原判決附表（以下稱附表）第2項
      至第5項、第8項至第13項所示，迄未返還，上開事實業經
      本院於90年重上字第394號判決理由中認定無訛，並經本
      院94年度重上字第338號判決認定屬實。又上訴人乙○○
      與丙○○○早於87年3月9日即經原法院判決離婚，詎上訴
      人乙○○竟於92年10月27日仍以夫妻贈與為原因，將坐落
      臺北市○○區○○段5小段468地號土地所有權應有部分一
      萬之255，及其上門牌號碼臺北市士林區○○○路○段290
      巷21弄2號房屋所有權全部（以下稱系爭不動產）移轉登
      記予上訴人丙○○○，系爭不動產贈與及移轉登記之行為
      ，均為通謀虛偽意思表示而無效。伊為上訴人乙○○之債
      權人，有確認利益，爰依通謀虛偽意思表示之法律關係，
      先位聲明求為判決：(一)確認上訴人間於92年10月27日，就
      系爭不動產所為之贈與行為，及其於同年11月10日以臺北
      市士林地政事務所92 年士林字第280310號收件之所有權
      移轉登記行為不存在。(二)上訴人丙○○○應將系爭不動產
      於92年11月10日向臺北市士林地政事務所所為，以夫妻贈
      與為原因，以臺北市士林地政事務所92年士林字第280310
      號收件之所有權移轉登記塗銷，並回復登記為上訴人乙○
      ○所有。
（二）又被上訴人雖已另查封上訴人乙○○之財產，惟所查封財
      產之價值並不及伊之債權額，且於執行完畢時，尚須與其
      他債權人分配執行所得金額，伊之債權並不因此能得確保
      。又系爭不動產固經伊設定第一順位及第二順位之最高限
      額抵押權，惟其擔保之債權目前僅積欠士林區農會500餘
      萬元，積欠周林素卿500萬元，合計1000餘萬元，而上訴
      人乙○○積欠被上訴人之金額高達1640萬7833元，尚有差
      額600多萬元，被上訴人雖已於系爭不動產上設有抵押權
      ，因上訴人乙○○已無其他資力可返還對伊之上開借款，
      上訴人間夫妻贈與之無償行為仍有害伊之債權，伊得訴請
      撤銷贈與之債權行為並請求塗銷該以贈與為原因之所有權
      移轉登記等情，備位聲明求為判決：(一)上訴人乙○○、丙
      ○○○間，於92年10月27日，就系爭不動產所為之贈與行
      為，及其於同年11月10日以臺北市士林地政事務所92年士
      林字第280310號收件之所有權移轉登記行為應予撤銷。(二)
      上訴人丙○○○應將系爭不動產於92年11月10日向臺北市
      士林地政事務所所為，以夫妻贈與為原因，以臺北市士林
      地政事務所92年士林字第280310號收件之所有權移轉登記
      塗銷並回復登記為上訴人乙○○所有。
二、上訴人則以：上訴人乙○○並未對被上訴人負有任何債務，
    本院90年度重上字第394號民事判決僅認定兩造間前就系爭
    不動產所有權之移轉為通謀虛偽意思表示，應回復登記，並
    不得以判決理由中之論斷，遽認上訴人乙○○有向被上訴人
    借貸金錢之事實；況被上訴人就其主張之系爭借款債權，已
    另案提起返還借款之訴，惟遭原法院91年度重訴字第527號
    、本院96年度重上更一第81號及最高法院97年度台上字第
    2537號判決駁回確定在案，被上訴人對上訴人乙○○並無債
    權存在。又上訴人乙○○於89年間，將系爭不動產借名登記
    於被上訴人名下，被上訴人竟趁機以系爭不動產設定最高限
    額720萬元之第1順位抵押權予士林農會，並貸得600萬元，
    再與其大嫂周林素卿共謀虛偽設定第2順位抵押權720萬元，
    系爭不動產之價值早已遭被上訴人惡意掏空殆盡。另被上訴
    人於訴請上訴人乙○○返還借款時，曾聲請假扣押查封上訴
    人乙○○以原法院89年度存字第761號提存事件之擔保金340
    萬元，及臺北市○○區○○段4小段72地號土地所有權應有
    部分288/10000，及其上建物臺北市○○區○○街244巷19號
    房屋之所有權全部（市價約900萬元），被上訴人既已查封
    上訴人乙○○所有之前開房地及擔保金共計1240萬元，復於
    系爭不動產上設定抵押向他人借款1,440萬元，被上訴人所
    可能受償之金額，已遠超過被上訴人自承之債權額，縱被上
    訴人為上訴人乙○○之債權人，亦無訴請撤銷上訴人間就系
    爭不動產所為之贈與及所有權移轉行為之理由等語，資為抗
    辯。
三、原審判決：(一)上訴人乙○○、丙○○○間，於92年10月27日
    就系爭不動產所為贈與行為，及其於92年11月10日以臺北市
    士林地政事務所92年士林字第280310號收件之所有權移轉登
    記行為應予撤銷。(二)上訴人丙○○○應將系爭不動產於92年
    11月10日向臺北市士林地政事務所所為，以夫妻贈與為原因
    ，以臺北市士林地政事務所92年士林字第280310號收件之所
    有權移轉登記塗銷並回復登記為上訴人乙○○所有。上訴人
    聲明不服，提起上訴，其上訴聲明為：(一)原判決廢棄。(二)被
    上訴人在第一審之訴駁回。(三)第一、二審訴訟費用由被上訴
    人負擔。被上訴人答辯聲明為：上訴駁回，第二審訴訟費用
    由上訴人負擔。
四、本件經依民事訴訟法第463條、第270條之1第1項第3款規定
    ，整理兩造不爭執事項並協議兩造簡化爭點為：
（一）兩造不爭執事項：
  １、上訴人原為夫妻，於87年3月9日經本院87年度婚字第2號
      判決離婚在案。
  ２、系爭坐落臺北市○○區○○段5小段468地號土地，所有權
      應有部分一萬之255，及其上門牌號碼臺北市士林區○○
      ○路○段290巷21弄2號房屋所有權全部，於80年9月7日登
      記為被上訴人所有，嗣於92年10月16日依本院90年度重上
      字第394號民事判決、最高法院91年度台上字第1472號裁
      定，將被上訴人之所有權登記塗銷，回復登記上訴人乙○
      ○為所有權人。上訴人乙○○嗣於92年11月10日，以夫妻
      贈與為原因，移轉系爭不動產所有權登記予上訴人丙○○
      ○。
  ３、被上訴人於91年間主張對上訴人乙○○有借款債權存在，
      依消費借貸之法律關係提起訴訟，請求上訴人乙○○返還
      借款16,407,833元本息，經原法院以91年度重訴字第527
      號判決駁回被上訴人之訴，被上訴人不服上訴，經本院94
      年度重上字第338號判決上訴人乙○○應給付被上訴人
      16,407,833元及自91年8月24日起至清償日止按年息百分
      之五計算之利息。上訴人乙○○不服，提起第三審上訴，
      經最高法院96年台上字第633號判決廢棄發回更審，被上
      訴人於更審中追加依不當得利法律關係請求，嗣又具狀撤
      回追加之訴，本院96年度重上更一第81號判決被上訴人上
      訴及追加之訴均駁回。被上訴人不服提起第三審上訴，經
      最高法院97年度台上字第2537號判決以被上訴人已撤回不
      當得利之請求，將本院上開更一審判決關於駁回被上訴人
      追加之訴部分廢棄，並駁回被上訴人其他上訴確定在案。
  ４、訴外人臺北市士林區農會、周林素卿分別於89年11月15日
      、91年4月24日，於系爭不動產設立最高限額各為720萬元
      之第一順位、第二順位抵押權，設定義務人及債務人均為
      被上訴人，迄93年10月28日止，被上訴人積欠臺北市士林
      區農會之借款本金餘額為5,523,058元。
  ５、被上訴人曾對上訴人乙○○聲請原法院以91年度裁全字第
      3663號假扣押裁定，對上訴人乙○○為假扣押，並以原法
      院91年度執全字第1458號執行假扣押查封上訴人乙○○下
      列財產：(1)上訴人乙○○以原法院89年度存字第761號提
      存事件所提存之擔保金有價證券300萬元、現金40萬元及
      利息；(2)上訴人乙○○所有，坐落於臺北市○○區○○段
      4小段72地號土地所有權應有部分288/10000，及其上建號
      41362，門牌號碼臺北市○○街244巷19號房屋所有權全部
      。92年間經訴外人林如心持原法院92年度票字第149號民
      事裁定為執行名義，聲請原法院以93年度執字第16007號
      就上開不動產為強制執行，上訴人乙○○乃對之提起債務
      人異議之訴，經本院94年度上字第808號判決上訴人乙○
      ○勝訴案，嗣經最高法院以97年度台上字第2733號判決將
      原判決關於駁回林如心請求上訴人給付180萬8000元本息
      之反訴部分廢棄發回，
（二）兩造爭點：
  １、被上訴人對上訴人乙○○有無債權存在？
  ２、上訴人於92年11月間以夫妻贈與為原因移轉系爭不動產之
      所有權登記之行為，是否通謀虛偽意思表示？
  ３、如認被上訴人對上訴人乙○○有債權存在，則上訴人間移
      轉系爭不動產所有權登記之行為，是否害及上訴人之債權
      ？
五、茲就上開爭點，析述本院得心證之理由如下：
（一）被上訴人對上訴人乙○○有無債權存在？
  １、按為訴訟標的之法律關係，於確定之終局判決中已經裁判
      者，就該法律關係即有既判力，當事人雖僅於新訴訟用作
      攻擊防禦方法，法院亦不得為反於確定判決意旨之裁判（
      最高法院30年上字第8號判例意旨參照）。本件被上訴人
      雖主張上訴人乙○○自83年4月29日起至87年11月13日止
      ，如附表所示先後向其借款13次，金額至少如附表第2至
      第5項、第8至第13項所示之1465萬7833元迄未返還云云，
      惟其前於91年間訴請上訴人乙○○返還如原判決附表所示
      借款1640萬7833元本息，業經原法院91年度重訴字第527
      號、本院94年度重上字第338號、最高法院96年台上字第
      633號、本院96年度重上更一字第81號、及最高法院97年
      度台上字第2537號判決駁回確定，此有各該判決書在卷可
      稽（見原審卷一第166至173頁、本院卷一第42至50頁、第
      175至178頁、本院卷二第6至14頁）。兩造對於被上訴人
      對上訴人乙○○有無借款債權存在之爭點，既經終局判決
      認被上訴人無借款債權存在，而判決駁回確定，被上訴人
      於本件即不得再為相反之主張。上訴人抗辯被上訴人對於
      上訴人乙○○並無借款債權存在，應為可取。
  ２、被上訴人雖主張本院96年度重上更一字第81號判決係因其
      未能舉證兩造間有借貸之合意，非無金錢之交付，而為其
      敗訴之判決，其於上開清償借款訴訟敗訴後，已另依不當
      得利法律關係訴請上訴人乙○○返還，其對於上訴人乙○
      ○有16,407,833元之不當得利債權存在云云。惟按主張不
      當得利請求權存在之當事人，對於不當得利請求權之成立
      要件應負舉證責任，即應證明他方係無法律上之原因而受
      利益，致其受有損害。如受利益人係因給付而得利時，所
      謂無法律上之原因，係指給付欠缺給付之目的，故主張該
      項不當得利請求權存在之當事人，自應舉證證明該給付欠
      缺給付之目的（最高法院97年台上字第332號判決意旨參
      照）。又按主張不當得利請求權之原告，係因自己之行為
      致造成原由其掌控之財產發生主體變動，則因該財產變動
      本於無法律上原因之消極事實舉證困難所生之危險自應歸
      諸原告，始得謂平。是以原告對不當得利請求權之成立要
      件應負舉證責任，亦即原告必須證明其與被告間有給付之
      關係存在，且被告因其給付而受有利益以及被告之受益為
      無法律上之原因，始能獲得勝訴之判決（最高法院91年台
      上字第1673號判決意旨參照），若原告先不能舉證，以證
      實自己主張之事實為真實，則被告就其抗辯事實即令不能
      舉證，或其所舉證據尚有疵累，亦應駁回原告之請求（最
      高法院17年上字第917號判例參照）。
  ３、查依被上訴人訴請上訴人乙○○返還不當得利之起訴狀所
      載「事實二……此後被告即聲明以該房地擔保其後陸續向
      原告借貸如附表一之款項。原告一方面感念被告返還前述
      1215萬，使原告免於損失之恩義，另方面顧及親戚情誼，
      故對被告之借款未立借據亦未就擔保為登記或訂立書面契
      約……」、「理由三被告受有利益無法律上之原因：原告
      先前請求被告返還借款，經最高法院97年度台上字第2537
      號判決敗訴。主要理由在於無法證明借款合意，則被告既
      然有自原告處收受系爭金額且兩造間消費借貸關係又未受
      法院承認，故被告並無保有系爭款項之法律上原因……」
      等語觀之，被上訴人仍係主張依借貸之法律關係而為款項
      之交付，僅以確定判決認其與上訴人乙○○消費借款之法
      律關係不存在，即認其給付欠缺給付之目的，並未據舉證
      證明其給付係欠缺給付之目的，揆諸上開說明，尚無從依
      其起訴狀之陳述，即遽認被上訴人對於上訴人乙○○有不
      當得利之請求權存在。被上訴人主張對於上訴人詹富榮有
      不當得利之返還請求債權存在，尚屬無法證明。此外，被
      上訴人未據主張及舉證對於上訴人乙○○尚有其他債權存
      在，上訴人乙○○抗辯被上訴人對其並無債權存在，應堪
      信取。
（二）按確認之訴非原告有即受確認判決之法律上利益者，不得
      提起。所謂即受確認判決之法律上利益，係指法律關係之
      存否不明確，原告主觀上認其在法律上之地位有不安之狀
      態存在，且此種不安之狀態，能以確認判決將之除去者而
      言，若縱經法院判決確認，亦不能除去其不安之狀態者，
      即難認有受確認判決之法律上利益（最高法院52年台上字
      第1240號判例參照）。本件被上訴人對於上訴人乙○○並
      無債權存在，既如前述，則上訴人乙○○處分其財產之行
      為，即與被上訴人並無關涉，於被上訴人之權利及其於法
      律上之地位亦不生影響，難認被上訴人有即受確認判決之
      法律上利益，則其主張上訴人於92年11月間就系爭不動產
      所為之贈與行為，及以夫妻贈與為原因移轉系爭不動產之
      所有權登記之行為係屬通謀虛偽意思表示，先位聲明請求
      確認上訴人間於92年10月27日，就系爭不動產所為之贈與
      行為，及其等於92年11月10日以臺北市士林地政事務所92
      年士林字第280310號收件之所有權移轉登記行為不存在，
      因無即受確認判決之法律上利益，不應准許。其以上訴人
      間就系爭不動產所有權之移轉登記係通謀虛偽意思表示，
      請求上訴人丙○○○將上開所有權移轉登記塗銷，並回復
      登記為上訴人乙○○所有，亦非有據。
（三）按債務人所為之無償行為，有害及債權者，債權人得聲請
      法院撤銷之，民法第244條固有明文。惟債權人得依民法
      第244條規定行使撤銷權，以其債權於債務人為詐害行為
      時，業已存在者為限，若債務人為詐害行為時，其債權尚
      未發生，自不許其時尚非債權人之人，於嗣後取得債權時
      ，溯及的行使撤銷權（最高法院62年台上字第2609號判例
      參照）。本件被上訴人主張對於上訴人乙○○有債權存在
      ，既為上訴人乙○○所否認，被上訴人就此復未舉證，自
      難認其係上訴人乙○○之債權人，而得行使民法第244條
      規定之撤銷權。則被上訴人以上訴人間移轉系爭不動產所
      有權之行為有害其債權，備位聲明請求撤銷上訴人乙○○
      、丙○○○間，於92年10月27日就系爭不動產所為之贈與
      行為，及於同年11月10日以臺北市士林地政事務所92年士
      林字第280310號收件之所為所有權移轉登記行為，暨請求
      上訴人丙○○○應將系爭不動產於92年11月10日所為之所
      有權移轉登記塗銷並回復登記為上訴人乙○○所有，亦非
      有據。
六、綜上所述，上訴人抗辯被上訴人對於上訴人乙○○並無債權
    存在，被上訴人無即受確認判決之法律上利益，亦無民法第
    244條規定之撤銷權，尚屬可信，被上訴人主張對於上訴人
    乙○○有債權存在，為不足採。從而，被上訴人以上訴人間
    就系爭不動產之贈與行為及所有權之移轉行為係通謀虛偽意
    思表示，且有害其債權，先位聲明請求確認上訴人間就系爭
    不動產之贈與及所有權移轉行為不存在，上訴人丙○○○將
    上開所有權移轉登記塗銷，回復登記為上訴人乙○○所有；
    及備位聲明請求撤銷上訴人間就系爭不動產之贈與行為及所
    有權移轉登記行為，上訴人丙○○○應將上開所有權移轉登
    記塗銷並回復登記為上訴人乙○○所有，均無理由，不應准
    許。原審判決上訴人間就系爭不動產之贈與行為及所有權移
    轉登記行為應予撤銷，上訴人丙○○○應將上開所有權移轉
    登記塗銷並回復登記為上訴人乙○○所有，自有未洽。上訴
    意旨指摘原判決不當，求予廢棄改判，為有理由。爰由本院
    予以廢棄改判，如主文第二項所示。
七、本件事證已臻明確，兩造其餘之攻擊防禦方法及所提證據，
    經審酌後認均無礙判決之結果，爰不予一一論述。
八、據上論結，本件上訴為有理由，依民事訴訟法第450條、第
    78條，判決如主文。
中    華    民    國    98    年    4     月    21    日
                    民事第三庭
                        審判長法  官  林敬修
                              法  官  吳青蓉
                              法  官  張靜女
正本係照原本作成。
如不服本判決，應於收受送達後20日內向本院提出上訴書狀，其
未表明上訴理由者，應於提出上訴後20日內向本院補提理由書狀
（均須按他造當事人之人數附繕本）上訴時應提出委任律師或具
有律師資格之人之委任狀；委任有律師資格者，另應附具律師資
格證書及釋明委任人與受任人有民事訴訟法第466條之1第1項但
書或第2項（詳附註）所定關係之釋明文書影本。
中    華    民    國    98    年    4     月    22    日
                              書記官  廖麗蓮
附註：
民事訴訟法第466條之1（第1項、第2項）：
對於第二審判決上訴，上訴人應委任律師為訴訟代理人。但上訴
人或其他法定代理人具有律師資格者，不在此限。
上訴人之配偶、三親等內之血親、二親等內之姻親，或上訴人為
法人、中央或地方機關時，其所屬專任人員具有律師資格並經法
院認為適當者，亦得為第三審訴訟代理人。


司法院資訊處製作；財團法人民間司法改革基金會備份。
